臺灣高等法院刑事判決　　　　　　　　　　　　　　九十一年度上訴字第四二四號
　　上　訴　人
　　即　被　告　丙○○
　　指定辯護人　本院甲○辯護人
右上訴人因偽造有價證券案件，不服臺灣桃園地方法院九十年度訴字第八六五號，中
華民國九十年十二月十一日第一審判決（起訴案號：臺灣桃園地方法院檢察署九十年
度偵字第六八八九號），提起上訴，本院判決如左：
    主  文
原判決撤銷。
丙○○意圖供行使之用，而偽造有價證券，累犯，處有期徒刑壹年捌月。如附件所示
本票關於偽造共同發票人「塗秀桃」部分沒收。
    事  實
一、丙○○於民國（下同）八十五年間因違反麻醉藥品管理條例案件，經臺灣桃園地
    方法院以八十五年度易字第七四八號判決有期徒刑四月，如易科罰金，以參百元
    折算壹日確定，並於八十五年五月十一日易科罰金執行完畢，詎不知悔改，復於
    八十六年四月十一日，在桃園縣桃園市○○路二二八號國聯當舖內，因擔保借款
    事，明知其母親塗秀桃並未同意擔任共同發票人，竟意圖供行使之用，簽下自己
    姓名並偽簽「塗秀桃」為共同發票人，而偽造如附件所示發票日為八十六年四月
    十一日、到期日八十六年五月十日、票面金額新台幣（下同）十萬元、票據號碼
    ＴＳ０一三六六六號之本票，並持以行使，向乙○○借款十萬元，嗣到期不獲兌
    現，乙○○索討無著，乃於八十九年間聲請本票裁定請求塗秀桃履行票據債務時
    遭拒，塗秀桃並於八十九年八月七日以未簽名為由，提起確認本票債權不存在之
    訴，經臺灣桃園地方法院桃園簡易庭以八十九年度桃簡字第九六四號判決塗秀桃
    勝訴確定，始知上情。
二、案經乙○○訴請臺灣桃園地方法院檢察署檢察官偵查起訴。
    理      由
一、訊據上訴人即被告丙○○固不諱言是其簽下其母親「塗秀桃」名字於本票而擔任
    共同人發票之情節，惟矢口否認有何偽造有價證券犯行，辯稱：伊在本票上簽伊
    母親的名字，有事後經過伊母親的同意。伊在簽伊母親的名字之前，沒有經過伊
    母親的同意，因為當時是錢莊的人問伊與何人住在一起，伊說是伊母親，於是錢
    莊就要伊把伊母親的名字寫在本票旁邊。伊不知道這樣就算是共同簽發人云云。
二、經查：
（一）右揭事實，業據告訴人乙○○指訴明確（見他字卷第十四頁反面、第十九頁反
      面、原審卷第五三頁至第五五頁、第七三頁、第七四頁），並有如附件所示之
      本票一張（正本存放他字卷第二九頁證物袋）、臺灣桃園地方法院桃園簡易庭
      八十九年度桃簡字第九六四號判決書一份（見他字卷第二頁、原審卷第六十頁
      ）附卷可資佐證。
（二）而被告或辯稱：「叫我簽塗秀桃的名字是地下錢莊的一名男性職員」云云（見
      原審卷第三九頁），或稱：「她（指乙○○）怕支票不能兌現，他問我現住何
      處，我說和我媽媽一起住，他就要我簽我媽媽的名字，以便以後可以找到我」
      云云（見原審卷第七四頁），就何人要求伊簽塗秀桃名字，前後不一已難輕信
      ，何況證人乙○○稱：「因為被告向我們借款的車輛還有貸款，我認為車輛價
      值不到十萬元，就問他有沒有人可以與你共同分擔這個債務，他就直接將塗秀
      桃的名字簽在本票上，我也不知塗秀桃是誰，我看到他用塗秀桃的名義作發票
      人，我還對丙○○說，你一定要和塗秀桃講好才可以這樣做，他對我說沒問題
      」（見原審卷第五四頁）、「（問：你有無要被告簽他媽媽的名字？）沒有，
      那是他自己寫的，我只是要他找一個保證人，他簽好本票就交給我，我也不知
      道那名字上之人是誰，直到我在八十九年六、七月間申請本票裁定時，才知道
      那是他媽媽，他媽媽說她完全不知道，都是丙○○簽的名字」（見原審卷第七
      四頁），衡諸社會經濟交易常態，貸方固會要被告提出共同擔保人，以保債權
      ，然未必會指定須由何人為共同發票人，是證人乙○○所言與經驗法則相符，
      堪予採信，被告此一所辯尚不足採。
（三）被告或又辯稱：「我回來我有告訴我媽媽（按即塗秀桃）開票的事情。（問：
      你告訴你媽媽時，你媽媽有無同意？）有，她沒有講話。（問：可是你母親為
      何提起本票債權不存在之訴？）她不認識乙○○」等語（見原審卷第十九頁）
      ，並舉證人塗秀桃附和被告說詞稱：「他事後有跟我說」等語（見原審卷第三
      八頁）。然查：證人塗秀桃為被告之母，衡諸母子天性，其說辭不免有偏頗之
      虞，實難輕信，何況，證人塗秀桃亦未明言，其聽聞此事後，究有無同意﹖且
      告訴人亦未曾說明塗秀桃有向伊為同意追認之意思表示，倘證人塗秀桃果真事
      後有同意，其即可明白陳述之，然卻未如此明確敘明，亦不可能於事後又否認
      之，並以非其簽名為由，提起確認本票債權不存在之訴，由此，足證證人塗秀
      桃事後根本未曾同意被告為其簽發本票，是證人塗秀桃之證詞，為迴護之詞，
      不足採信，從而，被告所辯，亦不足採信。
（四）至被告又稱已清償債款乙節，為告訴人所否認（見他字卷第十九頁反面、原審
      卷第五五頁、第七三頁），且被告所提對帳單（見原審卷第四一頁），亦無從
      證明確已清償，何況，衡諸借貸經驗法則，倘已還款，當會取回借據或本票，
      然本件本票猶在告訴人手中，顯見被告所辯已還錢乙節，亦不足採。事證明確
      ，被告丙○○犯行洵堪認定。
三、核被告丙○○所為，係犯有刑法第二百零一條第一項之罪（公訴人贅引第二項）
    。被告偽造塗秀桃署名之行為，為偽造有價證券之部分行為，即吸收於偽造有價
    證券行為之內，均不另論罪。偽造有價證券而復持以行使，其行使行為吸收於偽
    造行為之中，衹應論以偽造罪。被告丙○○於八十五年間因違反麻醉藥品管理條
    例案件，經原審以八十五年度易字第七四八號判決有期徒刑四月，如易科罰金，
    以參百元折算壹日確定，並於八十五年五月十一日易科罰金執行完畢，此有本院
    被告全國前案紀錄表一份附卷足按，其於五年以內再犯本案有期徒刑以上之罪，
    係屬累犯，依法應加重其刑。又本案被告丙○○所犯偽造有價證券罪，法定本刑
    為三年以上十年以下有期徒刑，得併科三千元以下罰金，然被告所偽造者係其母
    親塗秀桃之署押，且本票金額僅十萬元，若科以最輕本刑三年以上有期徒刑，猶
    嫌過重，衡情不無可憫之處，爰依刑法第五十九條酌量減輕其刑，以上並先加重
    後減輕。
四、原審據以論罪科刑，固非無見，惟查原判決所引塗秀桃與乙○○間確認本票債權
    不存在之訴，判決案號係八十九年度桃簡字第九六四號，原判決誤書為九四六號
    ，事實之認定，尚有未洽；又原審對被告犯罪情節未詳為審酌，故未依刑法第五
    十九條酌量減輕其刑，亦有未合。被告丙○○上訴意旨否認犯罪雖未足採，但原
    判決既有前揭可議之處，仍屬無可維持，應由本院將原判決撤銷改判。爰審酌被
    告丙○○犯罪之動機、目的、手段、所生危害及犯罪後之態度等一切情狀，量處
    如主文第二項所示之刑。又行為人以他人之名義為共同發票人，而偽造本票，行
    為人之簽名既為真正，其為發票人部分則仍屬有效之票據，不在應依法沒收之列
    ，如僅將其他偽造之共同發票人部分沒收，並非不能執行，亦不影響真正發票人
    部分之票據效力，仍應依刑法第二百零五條規定予以沒收，此有最高法院八十七
    年度台上字第一０二五號、八十六年度台上字第七一八號判決意旨可資參照。本
    件被告自任發票人而簽發部分，係屬真實，不在應依法沒收之列，如僅將其他偽
    造之共同發票人「塗秀桃」部分沒收，並非不能執行，亦不影響真正發票人部分
    之票據效力，是仍應依刑法第二百零五條規定，將前揭本票關於偽造「塗秀桃」
    為共同發票人部分予以沒收（公訴人主張全部本票均沒收，亦有未洽）。
據上論斷，應依刑事訴訟法第三百六十九條第一項前段、第三百六十四條、第二百九
十九條第一項前段、刑法第二百零一條第一項、第四十七條、第五十九條、第二百零
五條，罰金罰鍰提高標準條例第一條前段，判決如主文。
本案經檢察官吳慎志到庭執行職務。
中      華      民      國    九十一    年      三      月     二十     日
                                臺灣高等法院刑事第廿四庭
                                    審判長法  官  陳  貽  男
                                          法  官  陳  憲  裕
                                          法  官  王  炳  梁
右正本證明與原本無異。
如不服本判決應於收受送達後十日內向本院提出上訴書狀，其未敘述上訴之理由者並
得於提起上訴後十日內向本院補提理由書（均須按他造當事人之人數附繕本）。
                                          書記官  潘  大  鵬
中      華      民      國    九十一    年      三      月    二十一    日
論罪科刑依據之法條：
中華民國刑法第二百零一條
意圖供行使之用，而偽造、變造公債票、公司股票或其他有價證券者，處三年以上十
年以下有期徒刑，得併科三千元以下罰金。
行使偽造、變造之公債票、公司股票或其他有價證券，或意圖供行使之用，而收集或
交付於人者，處一年以上七年以下有期徒刑，得併科三千元以下罰金。
